臺灣高等法院民事判決
109年度上字第1017號
上  訴  人  黃曜廷（原名為黃兆麟）

訴訟代理人  黃丞璽  
被  上訴人  黃信淇  

            黃盛松  
            黃雲良  
共      同
訴訟代理人  路春鴻律師
複  代理人  劉紀寬律師
上列當事人間請求確認通行權存在事件，上訴人對於中華民國10
9年6月1日臺灣新竹地方法院108年度訴字第87號第一審判決提起
上訴，本院於109年12月30日言詞辯論終結，判決如下：
    主      文
上訴駁回。
第二審訴訟費用由上訴人負擔。
    事實及理由
一、上訴人主張：其為新竹縣○○鎮○○○段000地號土地(下稱438地
    號土地）所有權人，因438地號土地為袋地，需通行被上訴
    人所有如原判決附圖所示甲方案（下稱系爭附圖）及附表一
    （下稱系爭附表）所示，新竹縣○○鎮○○○段00000地號土地（
    下稱409-7地號土地），面積4平方公尺、同段409地號土地
    （下稱409地號土地）、面積21平方公尺、同段438-9地號土
    地（下稱438-9地號土地），面積29平方公尺、同段409-6地
    號土地（下稱409-6地號土地），面積36平方公尺之範圍（
    下合稱系爭土地），始能對外聯絡至竹16線道路。又上訴人
    於民國79年7月11日與被上訴人黃盛松共同向訴外人陳祺泉
    購買新竹縣○○鎮○○○段00000地號土地（下稱404-8地號土地
    ），並簽訂不動產買賣契約書（下稱系爭買賣契約），復於
    82年5月7日與被上訴人黃雲良、原審被告江來好、訴外人黃
    土鑫、黃永金、黃萬金、陳隆飛、彭錦松、陳何滿妹、陳阿
    源等10人簽署協議書（下稱系爭協議書），約定由上訴人、
    黃雲良、黃土鑫、黃永金、黃萬金、陳隆飛、彭錦松等8人
    出資補償陳何滿妹、陳阿源提供之土地，以修築系爭附圖所
    示紅色實線範圍之對外通行道路（下稱系爭紅色實線範圍）
    ，被上訴人應受系爭買賣契約、系爭協議書拘束，不得阻礙
    上訴人通行上開土地。爰依民法第787條第1項規定、系爭買
    賣契約、系爭協議書，請求確認其對被上訴人所有之系爭土
    地有通行權等語。【原審為上訴人敗訴之判決，上訴人不服
    ，提起上訴。至上訴人請求確認其對原審被告江來好、黃子
    珊、詹勳良、彭子益、彭秋龍、莊沛祺、余名樺、黃郁婷、
    龔滿妹等9人（下稱江來好等9人）所有之土地如系爭附表編
    號D至N及系爭附圖所示系爭紅色實線範圍有通行權存在部分
    ，業經原審判決駁回，未據其聲明不服，該部分非本院審理
    範圍】。並於本院聲明：㈠原判決關於駁回上訴人後開第2項
    之訴部分廢棄。㈡確認上訴人對於被上訴人所有如系爭附圖
    及系爭附表編號A至D所示之系爭土地有通行權。
二、被上訴人則以：438地號土地並非袋地，上訴人得通行其所
    有坐落同段437 地號土地（下稱437地號土地）聯絡對外道
    路，本件不符合民法第787條第1項規定袋地通行權之要件。
　　系爭土地為既成道路，且由新竹縣關西鎮公所（下稱關西鎮
    公所）負責養護，具有公用地役關係存在，上訴人提起本件
    訴訟，並無確認利益。系爭買賣契約、系爭協議書所記載土
    地之地號均與系爭土地無關，且當事人亦非兩造之間。上訴
    人對江來好等9人撤回上訴已告確定，其僅對被上訴人請求
    確認有系爭土地之通行權，無法達到438地號土地通行至竹1
    6線道路之目的等語，資為抗辯。並於本院聲明：上訴駁回
    。
三、兩造不爭執事項：
　㈠上訴人為438地號土地所有權人，被上訴人所有系爭土地之應
    有部分如系爭附表所示。
　㈡上訴人與黃盛松於79年7月11日向陳祺泉購買404-8地號土地
    ，並簽訂系爭買賣契約。
  ㈢上訴人、黃雲良、黃土鑫、黃永金、江來好、黃萬金、陳隆
    飛、彭錦松、陳何滿妹、陳阿源等10人於82年5月7日簽訂系
    爭協議書，約定由上訴人、黃雲良、黃土鑫、黃永金、黃萬
    金、陳隆飛、彭錦松等8人出資補償陳何滿妹、陳阿源提供
    之土地，以修築農路。
四、上訴人主張438地號土地為袋地，需通行被上訴人所有之系
    爭土地，始能對外聯絡至竹16線道路，且被上訴人應受系爭
    買賣契約、系爭協議書拘束，不得阻礙上訴人通行系爭土地
    ，其得請求確認對被上訴人所有之系爭土地有通行權等語，
    為被上訴人所否認，並執前詞置辯。經查：
　㈠上訴人依民法第787條第1項規定，請求確認其對於被上訴人
    所有如系爭附圖及系爭附表編號A至D所示之系爭土地內有通
    行權，有無理由？
　　按確認法律關係成立或不成立之訴，非原告有即受確認判決
    之法律上利益者，不得提起之，民事訴訟法第247條第1項前
    段定有文。所謂即受確認判決之法律上利益，須因法律關係
    之存否不明確，致原告在私法上之地位有受侵害之危險，而
    此危險得以對於被告之確認判決除去之者，始足當之。至於
    原告有無提起確認訴訟之法律上利益，自應以原告於事實審
    言詞辯論終結前之事實狀態為認定之基準。倘於事實審言詞
    辯論終結前，因事實狀態之變更致原告已無確認訴訟之法律
    上利益時，即應為其不利之判決。上訴人固主張438地號土
    地為袋地，需通行被上訴人所有之系爭土地，始能對外聯絡
    至竹16線道路，黃信淇曾以存證信函禁止上訴人通行438-9
    、409地號土地，並在該土地上設置警告牌，黃盛松則同意
    黃建能停放車輛在上訴人住處對外道路上，以阻礙上訴人通
    行，上訴人提起本件訴訟，有即受確認判決之法律上利益等
    語。然被上訴人目前並未在系爭土地上設置障礙物，以致43
    8地號土地無法通行至竹16線道路等情，為上訴人所不爭（
    本院卷第272、345頁），且438地號土地至竹16線道路口間
    鋪設之柏油路面，現況係供公眾通行，且為關西鎮公所管轄
    養護，亦有關西鎮公所107年6月14日關鎮建字第1070007373
    號函在卷可稽（本院卷第201頁），足見438地號土地與竹16
    線道路有適宜之聯絡，且被上訴人並未否認上訴人所主張其
    就包括系爭土地在內如附圖所示系爭紅色範圍有通行權等情
    。至上訴人所提警告牌之照片上固有記載：「107年8月15日
    起，本人將名下438-9地號與409地號之土地權利範圍收回使
    用，爾後未經本人同意不得擅自進入使用，違者依法究辦」
    等語（原審卷一第27頁），然該警告牌係由何人設置、設置
    地點、438地號土地通行438-9、409地號土地至竹16線道路
    是否因該警告牌受到影響等節，均屬不明，自難逕以該警告
    牌即謂438-9、409地號土地所有權人黃信淇有阻礙上訴人通
    行上開土地之情事。另上訴人所提寄件人為黃信淇、收件人
    為上訴人之存證信函上並未有任一郵局蓋印之郵戳（原審卷
    一第40頁），顯見黃信淇並未將上開存證信函寄送予上訴人
    ，自難據此認定黃信淇以該存證信函禁止上訴人通行438-9
    、409地號土地。此外，上訴人以黃建能自105年8月26日起
    至同年9月1日止及107年6月6日，經黃盛松同意後，分別停
    放車輛在上訴人住處對外通行之道路上，阻礙上訴人通行，
    黃建能、黃盛松涉犯刑法第304條第1項強制罪嫌為由，提起
    刑事告訴，業經臺灣新竹地方檢察署檢察官分別以105年度
    偵字第12377號、108年度偵續字第27號為不起訴處分，有上
    開不起訴處分書附卷可憑（原審卷一第28至30、202至205頁
    ），亦證黃盛松並未阻礙上訴人通行其所有409-7地號土地
    。況上訴人所述黃信淇、黃盛松曾有阻礙其通行之情事，縱
    若屬實，然黃信淇、黃盛松目前既無阻礙上訴人自438地號
    土地通行至竹16線道路，以本件事實審言詞辯論終結前之狀
    態觀之，上訴人提起本件訴訟，即難認有即受確認判決之法
    律上利益。兩造就上訴人對於系爭土地有通行權存在並無爭
    執，且被上訴人亦未阻止上訴人通行該部分土地，該法律關
    係之存否並無不明確之情形，上訴人在私法上之地位即無受
    侵害之危險，則上訴人依民法第787條第1項規定，請求確認
    其對於被上訴人所有如系爭附圖及系爭附表編號A至D所示之
    系爭土地有通行權，核屬無據。
　㈡上訴人依系爭買賣契約、系爭協議書，請求確認其對於被上
    訴人所有如系爭附圖及系爭附表編號A至D所示之系爭土地有
    通行權，有無理由？
　　上訴人固以被上訴人應受系爭買賣契約、系爭協議書拘束為
    由，主張其對系爭土地有通行權存在等語。然上訴人與黃盛
    松於79年7月11日向陳祺泉購買404-8地號土地，有系爭買賣
    契約在卷可稽（原審卷一第12至18頁），黃信淇、黃雲良並
    非系爭買賣契約之當事人，自不受系爭買賣契約之拘束，且
    系爭買賣契約之買賣標的為404-8地號土地，亦與系爭土地
    無關。又簽訂系爭協議書之當事人為上訴人、黃雲良、黃土
    鑫、黃永金、江來好、黃萬金、陳隆飛、彭錦松、陳何滿妹
    、陳阿源等10人，有系爭協議書附卷可憑（原審卷一第19至
    21頁），黃信淇、黃盛松並非系爭協議書之當事人，自不受
    系爭協議書之拘束，且系爭協議書之目的係為修築坐落於新
    竹縣○○鎮○○○段○00000○00000○000○00000地號土地上之農路
    ，亦與系爭土地無關。此外，系爭買賣契約、系爭協議書均
    未提及關於438地號土地經由系爭土地通行至竹16線道路之
    相關事宜，被上訴人並未阻止上訴人通行系爭土地至竹16線
    道路，上訴人請求確認對該土地有通行權無即受確認判決之
    法律上利益，復如前述。是上訴人依系爭買賣契約、系爭協
    議書，請求確認其對於被上訴人所有如系爭附圖及系爭附表
    編號A至D所示之系爭土地有通行權，亦屬無據。
五、從而，上訴人依民法第787條第1項規定、系爭買賣契約、系
    爭協議書，請求確認上訴人對於被上訴人所有如系爭附圖及
    系爭附表編號A至D所示之系爭土地有通行權，為無理由，不
    應准許。原審就此為上訴人敗訴之判決，核無不合。上訴意
    旨指摘原判決此部分不當，求予廢棄改判，為無理由，應駁
    回上訴。
六、本件事證已臻明確，兩造其餘攻擊或防禦方法及所用之證據
    ，經本院斟酌後，認為均不足以影響本判決之結果，爰不逐
    一論列，附此敘明。
七、據上論結，本件上訴為無理由，依民事訴訟法第449條第1項
    、第78條，判決如主文。
中　　華　　民　　國　　110 　年　　1 　　月　　27　　日
                  民事第十二庭  
                      審判長法  官  陳秀貞
                            法  官  蔡世芳
                            法  官  林哲賢
正本係照原本作成。
如不服本判決，應於收受送達後20日內向本院提出上訴書狀，其
未表明上訴理由者，應於提出上訴後20日內向本院補提理由書狀
（均須按他造當事人之人數附繕本）上訴時應提出委任律師或具
有律師資格之人之委任狀；委任有律師資格者，另應附具律師資
格證書及釋明委任人與受任人有民事訴訟法第466 條之1第1項但
書或第2項（詳附註）所定關係之釋明文書影本。如委任律師提
起上訴者，應一併繳納上訴審裁判費。
中　　華　　民　　國　　110 　年　　1 　　月　　27　　日

　　　　　　　　　　　　　　書記官  陳盈真
附註：
民事訴訟法第466條之1（第1項、第2項）：
對於第二審判決上訴，上訴人應委任律師為訴訟代理人。但上訴
人或其法定代理人具有律師資格者，不在此限。
上訴人之配偶、三親等內之血親、二親等內之姻親，或上訴人為
法人、中央或地方機關時，其所屬專任人員具有律師資格並經法
院認為適當者，亦得為第三審訴訟代理人。